最高法院刑事判決　　　　　　九十四年度台上字第一○九八號
　　上　 訴　 人　台灣高等法院檢察署檢察官
　　上　 訴　 人
　　（被　　告）　己○○
　　　　　　　　　　　　　弄7.
　 　 　　　　　　乙○○
　　　　　　　　　　　　　巷3.
　　　　　　　　　庚○○
　　　　　　　　　辛○○
　　　　　　　　　　　　　號.
　　上　列一　人
　　選 任辯護 人　孫銘豫律師
　　上 　訴　 人
　　（被　　告）　丙○○
　　　　　　　　　　　　　3樓.
　　選 任辯護 人　許卓敏律師
　　　　　　　 　 邱群傑律師
　　上 　訴　 人
　　（被　　告）　甲○○
　　　　　　　　　　　　　巷9.
　　上訴人即被告　丁○○
　　　　　　　　　　　　　5樓.
　　選 任辯護 人　丁福慶律師
　　被　　　　告　戊○○
上列上訴人等因被告等違反貪污治罪條例等罪案件，不服台灣高
等法院中華民國九十三年七月二十八日第二審更審判決（九十二
年度上更(一)字第八○三號，起訴案號：台灣台北地方法院檢察署
九十年度偵字第一八一一五、一九一四九、二○○四一、二二○
一二、二三五二五、二四四四三、二五六七一號），提起上訴，
本院判決如下：
    主  文
原判決撤銷，發回台灣高等法院。
    理  由
本件原判決撤銷第一審關於上訴人己○○、乙○○、辛○○、丙
○○、甲○○及庚○○關於公務員藉勢勒索財物部分科刑之判決
，經變更起訴法條後，改判依牽連犯，從一重均論處己○○、乙
○○依據法令從事公務之人員，共同連續藉勢勒索財物罪刑，論
處庚○○與依據法令從事公務之人員，共同連續藉勢勒索財物罪
刑，皆論處辛○○、丙○○、上訴人即被告丁○○依據法令從事
公務之人員，共同藉勢勒索財物罪刑，另論處辛○○依據法令從
事公務之人員，對於違背職務之行為，期約賄賂罪刑（此與上開
藉勢勒索財物罪係依數罪併罰之例分論併罰），論處甲○○對於
依據法令從事公務之人員，共同關於違背職務之行為，期約賄賂
罪刑，及就被告戊○○被訴與辛○○、丙○○共同涉犯修正後刑
法第三百四十七條第一項擄人勒贖罪嫌部分，認為犯罪不能證明
，因而維持第一審諭知戊○○無罪之判決，駁回檢察官就該部分
之上訴。固均非無見。
惟查：(一)、貪污治罪條例第四條第一項第二款之藉勢勒索財物罪
，必須行為人憑藉權勢、權力而出諸恫嚇、脅迫手段，使人發生
畏怖、恐懼而交付財物，始克相當。原判決事實認定己○○係內
政部警政署保安警察第一總隊第二大隊第五中隊（下稱第一保警
總隊第五中隊）隊員，為依據法令從事公務之人員，與在「愛買
應召站」負責接送應召女子至各地旅館賣淫（俗稱馬伕）之庚○
○基於藉勢勒索財物之犯意聯絡，邀同不知情之計程車司機穆立
明，於民國九十年八月二十六日晚上十時許，在台北市○○○路
○段二七五號「豪城飯店」外，擄獲大陸來台賣淫女子趙強後，
由庚○○在電話中向趙女所屬應召站負責人連宗訓勒索錢財，致
連某心生恐懼，而達成以新台幣（下同）四萬元放人之合意等情
（見原判決第十頁）。因而論以劉、蘇二人共同牽連犯貪污治罪
條例第四條第一項第二款之藉勢勒索財物及刑法第三百零二條第
一項之非法剝奪人之行動自由二罪名。然於上開事實對於己○○
、庚○○二人在電話中究如何憑藉其警察之權勢、權力向連某恫
嚇之構成要件事實，則未為明確之認定、記載，已不足為正確適
用法律之依據，乃於理由內論以渠等藉勢勒索財物罪名，所為事
實認定與理由論敘不相一致，應有判決理由矛盾之違法。(二)、依
原判決認定之事實，己○○與同為第一保警總隊第五中隊隊員之
乙○○及庚○○於九十年八月五日晚上、同年月十五日，先後在
上開豪城飯店外，係以懷疑大陸來台女子顧春梅、孫曉玲涉嫌賣
淫為由，命渠等上車，顧、孫二女因懼怕警察，乃受「脅迫」，
依命登車，而非法剝奪彼等行動自由。復認劉、蘇二人嗣於同年
月二十八日晚上，夥同不知情之穆立明，在該豪城飯店外，亦係
以「同一方式」，命大陸來台賣淫之趙強上車，而剝奪其行動自
由等情。乃於論罪理由內則謂己○○、乙○○與庚○○係以警察
臨檢盤查大陸女子之方式，利用渠等懼怕警察，不敢反抗之心理
，誘使上車，加以控制，並未實施強暴、脅迫之擄掠行為等語（
見原判決第三十七頁）。是所為事實認定與上開理由之論述亦屬
前後矛盾，同非適法。且原判決理由欄於己○○、乙○○與庚○
○部分之論斷理由內，先係謂渠等三人於九十年八月初即共謀組
成「擄人勒贖」集團，並達成假借臨檢盤查賣淫之名，擄走大陸
來台賣淫女子，再向應召站業者勒取贖款之犯意聯絡等語。乃嗣
又以渠等係憑藉警察權勢，而出諸恫嚇、脅迫手段，使應召業者
心生畏懼，而交付款項，所為與刑法第三百四十七條第一項擄人
勒贖罪之構成要件有間等語（見原判決第三十頁、第三十七頁）
，致所為理由之論敘相互齟齬，亦有判決理由矛盾之違誤。(三)、
原審於判決事實欄壹(三)部分，認定乙○○因覺其假借警察權勢向
應召業者勒取贖款之行為，係屬不法，乃就己○○、庚○○於九
十年八月二十八日該次犯行，藉故不願繼續參與，劉、蘇二人遂
另邀不知情之計程車司機穆立明（穆某已經原審判決無罪確定）
前往上開豪城飯店外，實施擄取大陸來台賣淫女子趙強，而向連
宗訓勒取四萬元贖款之犯行（見原判決第九頁）。苟屬無誤，乙
○○既未有該部分犯行，就劉、蘇二人該次藉勢勒索之得款四萬
元，自無依貪污治罪條例第十條第一項規定，對之為追繳發還之
諭知可言。乃原判決理由將該部分併認係乙○○藉勢勒索財物所
得，應與共犯劉、蘇三人共同將包含該次勒索得款在內，計十萬
元，依上開規定予以追繳，並將其中四萬元發還連宗訓，且於判
決主文為該諭知（見原判決第四十二頁、第四頁）。是其主文之
諭知、理由之論敘均與事實認定不相符合，自屬判決違背法令。
(四)、原判決事實認定己○○、乙○○與庚○○於九十年八月五日
晚上十時許，在上開豪城飯店外，擄獲大陸來台賣淫女子顧春梅
後，由乙○○於電話中向顧女所屬「法拉利應召站」負責人李瑞
和強勒贖款，並以李某違法經營應召業，如不拿錢出來贖人，要
將顧女移送法辦及遣返大陸等事，予以恐嚇，致李瑞和心生畏懼
，而與乙○○達成以六萬元放人之合意等情，因而論以渠等藉勢
勒索財物罪刑。然據李瑞和於原審此次更審行交互詰問程序時，
到庭證稱顧春梅遭人擄走後，於電話中告訴伊係被「爛仔」帶走
，意指「流氓」，對方在電話中說不要問那麼多，開口要十萬元
，對方未表明係作何事，伊不知其身分，伊於九十年八月五日並
未遭人恐嚇及勒索金錢等語（見原審更(一)卷(三)第二十三至二十五
頁），如果無訛，似徵乙○○於電話中並未憑藉其警察之權勢、
權力予以恫嚇。此係對己○○、乙○○、庚○○有利之證據，原
判決未說明何以不採之理由，尚嫌理由不備。(五)、依原判決事實
欄之記載，辛○○、丙○○二人均係台北市政府警察局中山分局
圓山派出所警員，為依據法令從事公務之人員，渠等於九十年八
月十四日晚上九時許，越區至台北市○○○路○段五十八號之一
「儷舍飯店」七○二號房，藉口臨檢，發現持用旅行證之大陸女
子毛衛仙，乃假借有將其帶回派出所進一步查驗其身分必要，要
求其上車返回派出所協助調查，毛女因懾服渠等警察身分，不得
不登車，由丙○○坐在後座，予以看守，而剝奪其行動自由等情
。然毛衛仙於第一審法院調查時到庭證稱九十年八月十四日晚上
伊至儷舍飯店七○二號房，過沒多久就有敲門說要臨檢，辛○○
、丙○○二人先後進來，伊出示旅行證件後，渠等叫伊一起走，
之後離開該飯店，登上一部黑色小客車，伊係知道自己行為不對
，當時丙○○穿警察制服，伊認為警察有權利帶伊走，故與渠等
離開等語（見一審卷(五)第三十八至四十頁），並未指稱涂、莊二
人有何對之為非法剝奪行動自由犯行。原判決於理由內亦引用毛
衛仙該項證詞為辛○○、丙○○二人犯罪論據之一，致所引卷證
要與認定之事實不相符合，亦有證據上理由矛盾之違誤。(六)、原
判決事實認定辛○○、丙○○二人於擄獲毛衛仙後，係由涂某於
電話中與林家福約在新生公園見面，並向其勒索六萬元，林某因
恐不依辛○○要求，毛衛仙將遭移送偵辦而被遣返，無法繼續賣
淫，經與渠議價後，達成四萬元放人之合意，林某遂將事先備妥
內裝四萬元現款之茶葉罐交予辛○○等情（見原判決第十二頁）
。倘若不虛，涂、莊二人藉勢勒索財物之對象既係林家福，該勒
取之款項亦係林某所交付，林某自係該罪之被害人，要不因渠事
後再向愛買應召站負責人索取該款，即謂其非該罪之被害人。乃
原判決於理由內以該四萬元實際係愛買應召站之不詳姓名負責人
所支付，因認該藉勢勒索財物罪之真正被害人係該應召站負責人
，而非林家福（見原判決第五十九頁），是所為事實認定與理由
之論敘不相一致，其判決自屬違背法令。(七)、原判決於事實欄認
定辛○○與同所警員陳俊雄於九十年九月八日上午三時許，在台
北市○○○路、農安街口攔檢廖慶治駕駛之計程車，發現廖某與
車內乘客林柏松均有多次前科，其中並有一大陸女子「多多」，
懷疑渠等係賣淫集團之人。而與涂某同所之警員甲○○明知為應
召站關說私縱被盤查之犯罪嫌疑人，係違背法令之舉，乃應經營
應召站之綽號「小陳」者之請，並與之基於關於公務員違背職務
之行為，期約賄賂之犯意聯絡，到場向辛○○關說，將涂某拉至
一旁，表示「放他們一馬，幫個忙，會向朋友代為爭取福利」等
語，而對涂某關於違背職務之行為，期約賄賂。涂某明知廖慶治
等人犯罪嫌疑重大，竟違背職務，不予追查，反向陳俊雄表示廖
慶治等人係甲○○友人，如無具體事證讓渠等離去等情。理由內
並認辛○○所為涉犯貪污治罪條例第四條第一項第五款對於違背
職務之行為期約賄賂罪，甲○○係犯同條例第十一條第一項對於
依據法令從事公務之人員，關於違背職務之行為，期約賄賂罪。
然貪污治罪條例第四條第一項第五款罪名之成立，除公務員關於
違背職務之行為收受、期約、交付「賄賂」外，並包含「不正利
益」在內，同條例第十一條第一項之行賄罪亦同。則甲○○向辛
○○要求放廖慶治等人一馬，並允以將代為向友人爭取福利之語
，此所謂「福利」究係屬財物性質之「賄賂」，或係其他「不正
利益」？不無疑問。原判決事實對之未加審認、記載，亦未於判
決內說明其理由，乃逕論以涂、李二人上開期約「賄賂」罪，其
事實認定既欠明確，理由亦嫌欠備。且依原判決上開事實所載，
並未認定涂、李二人所期約之賄賂究竟若干，乃於判決理由內謂
彼二人期約之金額在五萬元以下，且情節輕微，而適用同條例第
十二條規定減輕其刑（見原判決第七十頁），是其事實認定與理
由論述兩不相侔，同非適法。(八)、依原判決認定之事實，丁○○
與已死亡之石彧秉均係台北市政府警察局中正第二分局廈門街派
出所警員，為依據法令從事公務之人員。渠等於九十年八月十三
日晚上八時許，執行「正俗專案」查處取締職務時，以「釣魚方
式」，誘使大陸來台賣淫花名「小莉」之女子前往不詳地點應召
，而予查獲後，以警察辦案名義將「小莉」帶上所駕駛小客車內
，置於渠等實力支配之下，限制其行動自由。陳某因先前辦案得
悉原係同分局之刑事小組長郭家宏與應召業者關係良好，乃與石
某起意透過郭某向「小莉」所屬應召業者，藉勢勒索財物，由陳
某以電話找郭家宏，並與之達成藉勢勒索財物之犯意聯絡，由郭
某向「小莉」所屬應召業者周學良勒索款項，經與呂某委請任職
於南港分局刑事組偵查員之潘明崇討價還價結果，雙方達成以六
萬元放人之合意，並約於台北市○○路、漢口街橡木桶紅酒專賣
店前交付款項等情（見原判決第十五至十七頁）。似認丁○○、
石彧秉二人係於查獲「小莉」賣淫，將之帶上渠等座車上時，即
已遂行其非法剝奪該女子行動自由之犯行。乃原判決理由又謂渠
等以「釣魚方式」查處發現可疑為賣淫之大陸女子「小莉」，係
現行犯，雖得依法予以逮捕，然於拘捕後，未將之帶回派出所，
或移送其他機關偵辦，因見有機可趁，乃臨時起意，反藉勢向應
召業者勒索財物，將之控制於車上長達一小時之久，其合法逮捕
之原因已經消失等語（見原判決第八十五頁）。似又認陳、石二
人對於現行犯「小莉」，原係合法逮捕，並無非法剝奪其行動自
由可言，然嗣於渠等起意藉勢向所屬應召站勒索財物起，其合法
逮捕原因已經消失，而應論以該罪名。此與上開事實認定未免兩
歧，而有事實認定與理由論敘不相一致之違法。且原判決事實認
定丁○○、石彧秉二人係依法執行「正俗專案」查處取締職務，
而以「釣魚方式」查獲大陸偷渡來台賣淫花名「小莉」之女子，
嗣起意透過郭家宏向所屬應召站藉勢勒索財物等情。理由內並說
明渠等查獲之「小莉」係現行犯，依法得以逮捕，嗣因臨時起意
，始藉勢向應召業者勒索財物，已如前述。然嗣又謂陳、石二人
勒索財物取贖人身之目的，究係在渠等當初以「釣魚方式」查處
架擄「小莉」時，即已具備？抑或在單純基於執行「正俗專案」
勤務之目的？經詳查一切事證，均無法徵顯渠等當初抓擄「小莉
」之目的為何等語（見原判決第八十六頁），致所為理由之論述
，亦不無前後矛盾之違誤可指。(九)、原判決事實認定丁○○、石
彧秉係與郭家宏基於藉勢勒索財物之「犯意聯絡」，由郭某向「
小莉」所屬應召業者周學良勒索款項，得款六萬元除由郭某分得
一萬元外，餘款五萬元則交予丁○○等情。理由內雖謂陳某所為
牽連涉犯貪污治罪條例第四條第一項第二款藉勢勒索財物及刑法
第三百零二條第一項非法剝奪人行動自由二罪名，然並未說明陳
某與石彧秉、郭家宏係「共同正犯」之旨，尚嫌理由不備。且依
原審認定之上開事實，丁○○、石彧秉與郭家宏既係基於藉勢勒
索財物之共同犯意聯絡，由郭某出面向應召業者勒取六萬元得逞
，雖陳某事後僅分取其中五萬元，然基於共同正犯應就其共同犯
意聯絡範圍內之全部犯行，負其責任之法理，自不能以陳某僅分
得之五萬元，計算其犯罪所得。原判決理由謂丁○○因犯罪所得
財物僅五萬元，依貪污治罪條例第十條第一項規定，應將該款追
繳發還被害人周學良，並於主文為該諭知，即不無違誤。(十)、原
判決於理由內說明第一審判決就丁○○部分，僅論以郭家宏係幫
助犯，而非共同正犯，為有未合，因而將第一審判決該部分予以
撤銷改判（見原判決第八十七頁）。然於主文欄第一項並未諭知
將第一審判決關於丁○○部分撤銷，應有判決主文與理由相互矛
盾之違法。(十一)、原判決於戊○○無罪論斷理由內，係以廖某提供
線索予辛○○，囑其擄抓大陸妹以索回遭公司（指其任職之應召
站）所坑一萬五千元，而涂某於與丙○○擄獲來台賣淫之大陸女
子毛衛仙，並向所屬應召站藉勢勒索四萬元後，曾將其中一萬五
千元交予廖某等情，除辛○○於偵查及檢察官聲請法院羈押訊問
時所為不利之供述外，並無其他證據足證涂某該部分所陳屬實，
而廖某經法務部調查局實施測謊結果，雖認有說謊情形，然此僅
能證明渠就辛○○有無給付金錢部分有說謊，尚難認涂某上開所
供屬實，因而為有利於戊○○之認定（見原判決第九十三頁）。
然辛○○除於偵查中為上開供證外，觀諸渠於法務部調查局台北
市調查處（下稱台北市調處）調查時復稱伊於九十年八月十四日
晚上，在新生公園向林家福取得四萬元後，即於翌日凌晨應廖某
之邀，至台北市○○○路公爵餐廳宵夜，廖某向伊表示隔二桌處
，有一警員學長在座，伊過去打招呼，發現該學長即係之前帶走
毛衛仙，將款交伊之林家福，當時毛女亦在林家福身旁等語，而
毛衛仙於台北市調處調查時，就調查員播放之戊○○錄影帶，亦
指認廖某之綽號係「紋龍」，且證稱廖某原係「法拉利公司（指
應召站）」之馬伕，伊於九十年八月十四日遭辛○○、丙○○擄
走當晚，於獲釋後，曾在公爵餐廳遇見涂某，當時廖某亦與涂某
同桌用餐，背對著伊，其旁邊尚坐一女子等語（見台北市調處卷
(二)第四十頁正、背面、第二一一頁背面）。似徵涂某所為不利於
戊○○之供詞，尚非全無所本。且廖某上開測謊結果，就「有無
接送大陸妹？」、「有否提供資料予辛○○？」二問題所為否認
之答話，均有說謊反應，其顯非僅就涂某有否給付金錢而為回答
甚明（見一○○四一號偵卷第四頁正、背面、第五至七頁）。是
原判決對上開不利之證據未說明不足採之理由，已屬理由不備。
且未就上揭不利於戊○○之證據予以斟酌綜合判斷，逕為廖某無
罪之諭知，亦嫌速斷。(十二)、九十二年二月六日修正公布，於同年
九月一日起施行之刑事訴訟法，為貫徹直接審理主義、言詞審理
主義之精神，改採審判集中審理制，依本法第二百七十九條第一
項「行合議審判之案件，為準備審判起見，得以庭員一人為受命
法官，於審判期日前，使行準備程序，以處理第二百七十三條第
一項、第二百七十四條、第二百七十六條至第二百七十八條規定
之事項」之規定，行合議制之通常審判程序案件，為使審判程序
能集中、縝密且順暢有效地進行，其受命法官於準備程序之功能
，僅在於開始審判前應為相當之準備，其所得處理者，應以同法
第二百七十三條第一項各款及第二百七十四條、第二百七十六條
至第二百七十八條所明定之事項為限，非但不負責證據之蒐集，
更不再從事證據之實質調查，故就證人之訊問，除有同法第二百
七十六條第一項所定「預料證人不能於審判期日到場者，得於審
判期日前訊問」之例外情形，原則上均應在審判期日行之，俾使
證人於審判期日當庭所行之訊問及交互詰問程序，法院（合議庭
）依其言詞陳述語氣及反應態度，能直接獲取正確之心證，以為
價值判斷之準據。從而受命法官於準備程序除有上開例外情形外
，並無就證人行訊問及交互詰問之權限。本件原審於九十三年六
月二十三日係由受命法官進行準備程序，依其筆錄記載，證人郭
家宏、潘明崇、連宗訓及李瑞和，法院並無預料渠等有於審判期
日不能到場情形，乃竟予傳訊於當日到庭，對之行訊問及交互詰
問程序（見原審更(二)卷(三)第十頁至第三十五頁），此項程序之踐
行，要與上開規定有悖，同非適法。以上，或係檢察官及己○○
、乙○○、庚○○、辛○○、丙○○、甲○○、丁○○上訴意旨
所指摘，或為本院得依職權調查之事項，應認原判決仍有撤銷發
回更審之原因。原判決就己○○、乙○○、庚○○及丁○○不另
諭知無罪部分，基於審判不可分之原則，併予發回。
據上論結，應依刑事訴訟法第三百九十七條、第四百零一條，判
決如主文。
中　　華　　民　　國　九十四　年　　三　　月　　十　　日
                      最高法院刑事第九庭
                          審判長法官  張　淳　淙
                                法官  張　春　福
                                法官  呂　丹　玉
                                法官  洪　昌　宏
                                法官  林　勤　純
      本件正本證明與原本無異
                                      書  記  官
中　　華　　民　　國　九十四　年　　三　　月　　十七　日
                                                  Ｒ
